【裁判字號】    96,訴,10446
【裁判日期】    970328
【裁判案由】    確認租賃關係不存在
【裁判全文】
臺灣臺北地方法院民事判決             96年度訴字第10446號
原      告  台新國際商業銀行股份有限公司
法定代理人  戊○○
訴訟代理人  丁○○
            乙○○
被      告  丙○○
            己○○
上列當事人間請求確認租賃關係不存在事件，本院於民國97年3
月13日言詞辯論終結，判決如下：
    主  文
確認被告己○○與丙○○間就門牌號碼臺北市○○區○○街271
巷9號房屋所簽立、租期自93年5月18日起至98年5月17日止之租
賃契約關係不存在。
訴訟費用由被告負擔。
    事  實  及  理  由
壹、程序事項：
ㄧ、本件被告己○○未於言詞辯論期日到場，核無民事訴訟法第
    386條各款所列情形，應依原告之聲請，由其一造辯論而為
    判決。
二、按原告於判決確定前，得撤回訴之全部或ㄧ部，民事訴訟法
    第262條第1項前段定有明文。查本件原告起訴時，雖併以甲○○為被告，訴請確認甲○○與被告丙○○間對系爭房屋之
    租賃關係不存在，惟業據原告於訴外人甲○○應訴前之民國
    97年3月13日即撤回此部分訴訟，而已生撤回之效力，附予
    敘明。
貳、實體事項：
一、原告起訴主張：訴外人甲○○（業經原告於民國97年3月13
    日當庭撤回對其為被告之起訴）於94年11月16日以其所有坐
    落於「臺北市○○區○○街271巷9號」之房屋為所負債務之
    擔保，設定本金最高限額新台幣（下同）15,840,000元之抵
    押權予原告，存續期間自94年11月16日起至124年11月15日
    止，其債務清償期依照各個債務契約所定清償日期，經登記
    在案，目前尚欠原告本金12,941,868元及利息、違約金等未
    清償，訴外人甲○○自95年4月17日起即未依約繳款，並於
    95年4月7日利用虛偽買賣方式將前開房屋所有權移轉登記與
    被告己○○，原告遂於95年12月14日向法院聲請拍賣系爭不
    動產，詎原告於執行查封時，被告丙○○於現場竟出示房屋
    租賃契約書（下稱系爭租約）一份，陳明其向訴外人甲○○
    承租，租期自93年5月18日起至98年5月17日止，租金每月48
    ,500 元，並採一次付清租金，即2,910,000元，由該租金付
    款方式與一般常理不符，而訴外人甲○○於94年11月16日向
    原告提供擔保借款時已出具抵押擔保品無租賃切結，並陳明
    該上開不動產為自行使用，於原告派員履勘及鑑價時，亦曾
    確認訴外人甲○○仍正常繳交管理費用，應為其自用而無任
    何供他人無償使用、租賃、出典及租金典價等對價給付之情
    事，顯然訴外人甲○○及丙○○欲以不實之房屋租賃契約以
    阻止原告聲請強制執行及其後房屋點交之進行，並進而影響
    一般人對該標的之應買意願，始基於通謀虛偽之意思表示而
    簽立系爭租約，系爭租約應屬無效。又系爭房屋原已有買家
    願意承購，價金已足清償系爭債務，但訴外人甲○○卻主張
    提高售價致買賣無法成交，並於95年4月7日將系爭房屋移轉
    登記與被告己○○，顯然訴外人甲○○於95年4月至5月時仍
    占有系爭房屋，而系爭租約第3條雖載明租金2,910,000元，
    並經訴外人甲○○於95年9月8日簽訂債權讓與同意書予原告
    ，同意將該租金債權轉讓予原告受取以清償部份債務，斯時
    被告丙○○應未給付租金，但經原告催告被告丙○○給付租
    金後，被告丙○○則多次向原告表示該租金已給付被告甲○○，其等就此之說詞亦不ㄧ，益見其等間應係基於通謀虛偽
    意思表示而寫立系爭租約，並將租期回溯自93年間；因之，
    訴外人甲○○與丙○○間所簽訂之系爭租約既屬無效而不存
    在，被告己○○受讓取得系爭房屋後，依民法第425條關於
    買賣不破租賃之規定，被告己○○所受讓與被告丙○○間之
    系爭租約，自亦屬無效而不存在，且被告主張系爭買賣契約
    ，均足以影響原告抵押權之實行，原告之權利及司法上地位
    處於不安之危險，非受確認判決無法取得法律上利益，仍有
    確認及除去危險之必要，原告實有提起確認訴訟之法律上利
    益，為此提本件訴訟。並聲明：確認被告己○○與被告丙○○間就坐落臺北市○○區○○街271巷9號房屋之租賃關係不
    存在。
二、被告己○○經合法通知並未到場，亦未曾以書狀提出任何答
    辯以供斟酌，而被告丙○○則抗辯以：訴外人甲○○約於94
    年與被告丙○○簽約，當時未給付租金，因其擔任訴外人甲○○於萬泰銀行債權之擔保人，故訴外人甲○○始將系爭房
    屋讓其居住以作為擔任保證人之代價，確實有與訴外人甲○○簽訂契約，但其現已通知終止租約等語。並聲明：原告之
    訴駁回。
三、本件原告主張系爭房屋為訴外人甲○○所有，而訴外人甲○○於94年11月16日以系爭房屋為擔保，設定本金最高限額15
    ,840,000 元之抵押權予原告（存續期間自94年11月16日起
    至124年11月15日止，其債務清償期依照各個債務契約所定
    清償日期），而向原告借款，但訴外人甲○○自95年4月17
    日起即未依約繳款，目前尚欠原告本金12,941,868元及利息
    、違約金未清償，而系爭房屋已於95年4月7日移轉登記為被
    告己○○所有等事實，業據原告提出系爭房屋登記謄本、借
    據資料等影本各一份為證，被告丙○○對此亦不爭執，自堪
    信屬實。其次，被告丙○○雖辯稱與訴外人甲○○確有簽立
    系爭租約影本一份，其上並載明訴外人甲○○與被告丙○○
    於93年5月18日即已簽立系爭租期自93年5月18日起至98年5
    月17日止，租金每月48,500元且應一次付清之租約，但以訴
    外人方坤興於其後之94年11月16日為向原告借款而提供系爭
    房屋供設定抵押權以擔保清償時，其確有以書立切結書方式
    表示系爭房屋斯時並無出租供人他人使用之狀況，甚且於原
    告前往勘察時，其僅查悉訴外人甲○○有按期繳納管理費，
    屋內亦有發現尚懸掛訴外人甲○○之結婚照片，外觀則無任
    何異狀，有原告所提出切結書、現場勘察報告書等影本各一
    份為憑，卻於原告依法對系爭房屋聲請為強制執行程序中，
    系爭房屋外牆始遭人以醒目字樣表示期內有期限至98年5月
    之租賃關係存在，有原告所提出照片影本一紙在卷供參，以
    訴外人甲○○於94年向原告借款時所查悉者與強制執行時之
    系爭房屋外觀狀況相較，強制執行時顯然方有人刻意表彰系
    爭房屋有租賃關係存在，系爭租約是否確如被告丙○○所稱
    向原告借款前即已訂立，實質存疑；況且，被告丙○○於本
    院審理中復稱系爭租約簽立約於94年間，亦與其所提出系爭
    租賃契約所載不符，而就租金給付方式，被告丙○○雖稱因
    其有為訴外人甲○○另向萬泰銀行借款之關係擔任連帶保證
    人，以此抵付系爭租約約定之租金，惟姑不論其亦稱實際上
    並未曾代訴外人方坤盛清償任何借款，其僅有同意代為擔任
    連帶保證人之行為，即可獲取系爭房屋居住5年之代價，此
    實有違常情，且若如其所述以同意擔任連帶保證人之代價等
    同於系爭房屋5年之租金，何以其等並未具體載明此情於租
    賃契約書上，反而記載卻被告丙○○須一次付清租金2,910,
    000元，此仍與常情不合，由上情均可見被告丙○○與訴外
    人甲○○所寫立之系爭租約，顯然並非基於以上開內容而成
    立租賃契約之真意，原告主張其等係在訴外人甲○○恐系爭
    房屋遭強制執行之情況下，始與被告丙○○基於通謀虛偽意
    思表示所簽立，應堪採信，則依民法第87條關於表意人與相
    對人通謀而為虛偽意思表示者，其意思表示無效之規定，訴
    外人甲○○與被告丙○○間對系爭租約所為要約及承諾等意
    思表示既均屬無效，縱使系爭房屋所有權嗣後復已移轉登記
    為被告己○○所有，致系爭租約依民法第425條規定已為被
    告己○○所受讓而存在於其與被告丙○○間，以系爭租約受
    讓前既係基於無效之通謀虛偽意思表示所訂立，原告主張被
    告己○○、丙○○間關於系爭租約之法律關係實際上並不存
    在，並請求予以確認，即為有據。
四、從而，原告依民法第87條規定，請求確認被告己○○、丙○○間關於系爭租約之法律關係不存在，為有理由，應予准許
    。
五、兩造其餘之攻擊或防禦方法及未經援用之證據，經本院斟酌
    後，認為均不足以影響本判決之結果，自無逐一詳予論駁之
    必要，併此敘明。
六、訴訟費用負擔之依據：民事訴訟法第78條。
中    華    民    國    97    年    3    月    28     日
                  民事第五庭    法  官  林麗真
以上正本係照原本作成
如對本判決上訴，須於判決送達後20日內向本院提出上訴狀
中    華    民    國    97    年    4     月    1     日
                                書記官  李承翰


司法院資訊處製作；財團法人民間司法改革基金會備份。
